【裁判字號】    90,台上,2030
【裁判日期】    900411
【裁判案由】    貪污
【裁判全文】
最高法院刑事判決                                九十年度台上字第二○三○號
    上  訴  人  甲○○
右上訴人因貪污案件，不服台灣高等法院台中分院中華民國八十九年十二月二十日第
二審更審判決（八十七年度上更(二)字第一一六號，起訴案號：台灣台中地方法院檢察
署八十五年度偵字第二九四一號），提起上訴，本院判決如左：
    主  文
原判決關於甲○○部分撤銷，發回台灣高等法院台中分院。
    理  由
本件原判決撤銷第一審關於論處上訴人甲○○以共同連續依據法令從事公務之人員，
對於主管之事務，直接圖利罪刑，改判論該上訴人以共同依據法令從事公務之人員，
對於主管之事務，直接圖利罪，處有期徒刑貳年陸月，褫奪公權年，固非無見。
惟查：(一)刑法第六十二條自首之規定，係以對於未發覺之犯罪向該管公務員投案而接
受裁判為已足，至其自首方式不限於自行投案，即託人代理自首或向非偵查機關請其
轉送，亦無不可。所謂「發覺」係指有偵查犯罪職權之公務員已知悉犯罪事實與犯罪
之人而言。又政風機構之職掌，依政風機構人員設置條例規定，並不包括犯罪之偵查
，故各政府機關政風機構人員，並非有偵查犯罪職權之公務員，僅該政風機構人員知
悉犯人之犯罪事實，尚與上開所謂「發覺」之要件不符。本件上訴人於民國八十四年
七月二十六日在法務部調查局台中縣調查站接受調查時供稱：「我今日到貴站係要針
對我在八十一年間向烏日鄉公所預借薪津逾期未還，並移用烏日鄉公所代收款帳戶（
帳號九五○三）墊支暫付我預借薪津之款項的原委，主動到貴站說明」「對於前述情
事，烏日鄉公所政風室於八十四年七月上旬著手瞭解之後，我個人曾主動提供相關資
料供政風單位查處，並於今（二十六）日由政風單位人員陪同主動到貴站說明本案原
委，所涉情節若有疏失或違法之處，願接受行政或法律之懲處」（見八十四年度偵字
第一四五四三號卷第十二、十五頁背面），又法務部調查局台中縣調查站八十九年十
二月七日豐肅字第一○一三號函內載「說明：二經查楊斌鍬係於八十四年七月五日
主動向烏日鄉公所政風室自首，並經政風單位於於八十四年七月十日函請本站調查，
本站於八十四年七月十四日向烏日鄉公所函調楊、陳二員違法借薪未還之卷證資料，
甲○○始於八十四年七月十八日還款解繳公庫，楊、陳二員並於八十四年七月二十六
日由烏日鄉公所人員陪同至本站接受調查」，有該函附卷可憑（見原審八十七年度上
更(二)字第一一六號卷第一九一頁）。如果屬實，依上開說明政風機構人員並非有偵查
犯罪職權之公務員，向政風機構人員投案，陳述犯罪事實，核與自首之要件不符。上
訴人既係於八十四年七月二十六日由台中縣烏日鄉公所政風室主任吳文賢陪同至該調
查站接受調查，則其所辯係委請政風人員向調查站轉達自首之意，似非全無審酌之餘
地。乃原審就楊斌鍬於八十四年七月五日向台中縣烏日鄉公所政風室舉發上訴人借支
薪資逾時未償還後，上訴人於法務部調查局台中縣調查站未發覺本件犯罪時，是否委
託非偵查機關之該公所政風室人員將全案資料轉送該調查站，而接受裁判，以達自首
之目的，並未詳細調查，遽於判決理由內說明「本案被告楊斌鍬（已判決免刑確定
）於八十四年七月五日主動向台中縣烏日鄉公所政風室自首，並經政風單位於八十四
年七月十日函請台中縣調查站調查，該調查站於八十四年七月十四日向台中縣烏日鄉
公所函調被告（上訴人）甲○○與楊斌鍬二人違法借薪未還之資料，其等二人並於八
十四年七月二十六日由台中縣烏日鄉公所人員陪同到台中縣調查站接受調查，當時被
告楊斌鍬已自首全部犯行，被告（上訴人）甲○○亦自白犯行」（見原判決第二十二
頁倒數第四行至第二十三頁第二行），即有調查未盡及理由不備之違誤。(二)貪污治罪
條例第六條第一項第四款之圖利罪，須以為自己或第三人圖取不法利益之犯意，始克
相當。原判決於判決理由內分別論述「其中被告（上訴人）甲○○部分，甲○○原於
八十年十二月二日第一次借薪時，其月俸額為新台幣（下同）三萬五千四百五十七元
……惟被告楊斌鍬准予借支者為十萬元，其超借部分即六萬四千五百四十三元部分有
違規定」（見原判決第十頁第六至十行）、「被告楊斌鍬於八十一年十一月十七日預
借二十五萬元時，其薪俸為四萬五千六百七十二元，其借支超過上開金額部分二十萬
四千三百二十八元部分不合規定」（見原判決第十一頁第七至九行）。是上訴人第一
次所借在三萬五千四百五十七元，及楊斌鍬所借在四萬五千六百七十二元範圍內係屬
合法借用，則上訴人及楊斌鍬逾期未歸還上開款項，能否謂上訴人有共同圖取該款項
逾期歸還所生利息之不法利益之犯意，不無研求之餘地。乃原判決未詳細研析，遽於
判決理由內說明「是被告（上訴人）甲○○所圖得之利息，為……三萬五千四百五十
七元部分，則自三個月期滿之翌日即八十一年三月三十一日起至償還之日止，按年息
百分之五計算之利息（共三年又一百十日，計五八五三元）」（見原判決第十頁倒數
第四至二行）、「被告楊斌鍬所圖得利息為……四萬五千六百七十二元，則自三個月
期滿之翌日即八十二年三月一日起至償還之日止，按年息百分之五計算之利息（共一
百三十四日，計八三八元）」（見原判決第十一頁第十三、十四行）容有可議。上訴
意旨執以指摘，為有理由，應認原判決關於上訴人部分仍有撤銷發回之原因。至原判
決不另諭知無罪部分，基於審判不可分原則，應併予發回，附此明。
據上論結，應依刑事訴訟法第三百九十七條、第四百零一條，判決如主文。
中      華      民      國     九十     年      四      月     十一     日
                              最高法院刑事第十二庭
                                  審判長法官  林  增  福
                                        法官  邵  燕  玲
                                        法官  吳  昆  仁
                                        法官  陳  世  雄
                                        法官  惠  光  霞
      右正本證明與原本無異
                                              書  記  官
中      華      民      國     九十     年      四      月      十八    日


司法院資訊處製作；財團法人民間司法改革基金會備份。
